【裁判字號】    95,上易,27
【裁判日期】    950831
【裁判案由】    分配表異議之訴
【裁判全文】
臺灣高等法院臺南分院民事判決  95年度上易字第27號
上  訴  人  丁○○○○○○○
訴訟代理人  乙○○
            張文嘉  律師
被 上 訴人  台塑石化股份有限公司
法定代理人  甲○○
訴訟代理人  李建忠  律師
上列當事人間分配表異議之訴事件，上訴人對於民國九十四年十
二月六日臺灣雲林地方法院九十四年度訴字第四二四號第一審判
決提起上訴，本院於九十五年七月二十五日言詞辯論終結，茲判
決如下：
    主  文
上訴駁回。
第二審訴訟費用由上訴人負擔。
    事  實
甲、上訴人方面：
一、聲明：求為判決：(一)原判決廢棄。(二)臺灣雲林地方法院九十
    二年度執字第四三五三號強制執行事件，於民國九十四年六
    月十日製作之分配表，其中次序第四項被上訴人之第一順位
    抵押權新臺幣（下同）三百十九萬六千四百二十六元應予剔
    除，不得列入分配。
二、陳述：除與原判決記載相同者，茲引用之外，補稱：
  (一)被上訴人與訴外人南榮營造有限公司（下稱南榮公司）訂立
    之抵押權設定契約書記載：本件抵押權係債務人承包權利人
    工程履行契約及簽發票據之擔保，與被上訴人主張因南榮營
    造有限公司積欠五百萬元借款未還而設定抵押權，顯不相符
    。
  (二)南榮公司茍於設定抵押權時積欠被上訴人五百萬元借款，則
    理應設定五百萬元普通抵押權，使利息、違約金均有優先獲
    償之效力，或將利息、違約金連同本金加計在內設定超過五
    百萬元之最高限額抵押權，故被上訴人主張南榮公司積欠五
    百萬元借款而設定最高限額五百萬元抵押權顯與常理不合。
  (三)南榮公司承包被上訴人之工程，因資金週轉困難而向被上訴
    人預借現金，固屬工程業常有之事，但一般之定作人預支現
    金予承攬人時，額度必限定在承包金額範圍內，俾能以工程
    款抵扣借款，以免遭受損失，此亦為工程業之慣習，故被上
    訴人貸予南榮公司超過承包金額五百萬元借款之說詞實不合
    理而不可採。
  (四)被上訴人倘自八十七年起對南榮公司有五百萬元之借款債權
    ，何以直至上訴人聲請拍賣以前之六、七年間均未行使抵押
    權，實亦違反常理。
  (五)按企業簽證會計師每年均須查核委託公司之財務報表，對於
    公司帳列應收款項明細資料內有新增鉅額應收款項者，除須
    核對相關帳證資料外尚須函證相對人（在本件即是訴外人南
    榮公司營造有限公司），驗證該項應收款金額之正確性，每
    年度金額如有異動，另須查核相關還款證據，諸般查核程序
    及證據均保存於簽證會計師工作底內，作為簽證會計師對公
    司財務報表表示意見之依據。若被上訴人真有系爭債權，被
    上訴人簽證會計師相關年度工作底稿即有詳細記載，此為本
    件最積極、最重要之證據。乃被上訴人先後拒絕提供帳證記
    錄及會計師對系爭債權存在之聲明，依民事訴訟法第345條
    所規定，法院得審酌情形認上訴人關於該主張為真正。
三、證據：除援用第一審所提證據外，聲請調閱被上訴人之「總
    分類帳」及「年度決算表」；命被上訴人提供其相關年度簽
    證會計師姓名、地址，並函詢該會計師系爭債權是否存在八
    十七年至九十四年財務報表中及是否於相關年度依法轉列呆
    帳。
乙、被上訴人方面：
一、聲明：求為判決：上訴駁回。
二、陳述：除與原判決記載相同者，茲引用之外，補稱：
  (一)南榮營造有限公司於八十七年間承攬被上訴人之麥寮汽電三
    區○○○道填沙工程，因追加工程資金週轉困難，乃向被上
    訴人借款八百八十萬元，該款項已由被上訴人簽發之付款人
    華南商業銀行，票據號碼0000000號支票兌現完畢。
    上開借款經南榮營造股份有限公司以工程承攬報酬抵銷後，
    尚有五百萬元未經清償，遂簽發面額五百萬元，發票日八十
    七年五月二十日，票據號碼四六七六三五號本票一紙交被上
    訴人收執，並由吳安富提供系爭土地設定最高限額五百萬元
    之第一順位抵押權以為擔保等情，已據被上訴人提出台塑關
    係企業總管理處營建部簽呈、華南商業銀行存款往來明細、
    被上訴人公司現金銀行存款收支日報表為證。並經證人即南
    榮公司負責人吳燕明到庭證述屬實。另證人吳安富亦證稱其
    確有應其父親要求，提供坐落口湖鄉○○段三三八之四五土
    地設定抵押權予被上訴人公司等語屬實。是被上訴人抗辯其
    對南榮公司尚有五百萬元債權未獲清償，該債權並為系爭土
    地抵押權所擔保之範圍等情，應屬真實可信。
  (二)被上訴人於原審業已提出證據證明被上訴人與南榮公司及吳
    安富間之債權存在之事實，上訴人要求被上訴人公司帳冊證
    明債權存在之事實，實非有理，按公司之帳冊乃記載公司業
    務往來之秘密，上訴人要求被上訴人提出帳冊，實無異要求
    被上訴人將其業務秘密揭露，且公司帳冊之記載係公司基於
    帳務管理之需要而設置，不能作為債權憑證，被上訴人於原
    審業已提出證據證明債權存在，上訴人要求被上訴人提供公
    司帳冊實非必要。
  (三)上訴人主張被上訴人除已提出之證據外，尚應提出總分類帳
    、明細帳等帳簿以作為被上訴人與南榮公司債權之依據，然
    查：依民事訴訟法舉證責任分配之法則，債權是否存在，債
    權人只須提出債權證明文件已足，至於會計帳冊並非債權證
    明文件，因而會計帳冊有無記載該筆債權與債權是否存在並
    無必然的關係，殊無以會計帳冊之記載證明債權是否存在之
    必要，據此被上訴人並無再提出會計帳冊證明債權存在之義
    務。
  (四)上訴人行使之債權為五百萬元，已提出不獲兌現之票據為證
    ，依法已盡舉證責任，何況被上訴人不但已提出票據為證，
    更提出抵押權登記文件、簽呈、華南銀行往來明細、現金銀
    行存款收支日報表等物證，且又舉丙○○、南榮公司負責人
    吳燕明等證詞為證，不但已足夠，且顯已超越債權人應負之
    舉證責任範圍，依法無殊再提會計帳冊以證明債權存在之必
    要。
三、證據：援用原審所提立證方法。
    理  由
一、本件上訴人起訴主張：訴外人吳安富因積欠伊借款150萬元
    ，經伊就吳安富所有坐落雲林縣口湖鄉○○段三三八之四五
    地號土地（下稱系爭土地），請求原審法院九十二年度執字
    第四三五三號強制執行中。詎被上訴人於執行程序終結前以
    原審法院九十二年度拍字第三七○號裁定為執行名義，亦聲
    請就該土地為強制執行，並主張有優先受償之權利。實則，
    訴外人吳安富就該土地設定予被上訴人之最高限額五百萬元
    抵押權，係作為訴外人南榮公司工程履約保證之用，並非借
    貸。訴外人南榮公司承攬被上訴人之工程既已完工，即無債
    權存在可言，被上訴人主張優先受償，顯無理由，爰依強制
    執行法第四十一條提起分配表異議之訴等語。並求為判決：
    原審法院九十二年度執字第四三五三號強制執行事件，於九
    十四年六月十日製作之分配表，其中次序第四項被上訴人之
    第一順位抵押權三百十九萬六千四百二十六元應予剔除，不
    得列入分配（原審為上訴人全部敗訴之判決。上訴人就原判
    決全部聲明不服）。
二、被上訴人則以：訴外人南榮公司於八十六年五月十日承攬被
    上訴人六輕廠區工程，八十七年間因資金週轉困難遂向被上
    訴人借款八百八十萬元。嗣訴外人南榮公司以工程款抵扣三
    百八十萬元，餘款五百萬元除簽發本票交被上訴人收執外，
    另提供訴外人吳安富所有之系爭土地設定抵押以為擔保。訴
    外人南榮公司既尚未清償前述借款，則其聲請就前述土地為
    拍賣並優先受償，自屬有據等語，資為抗辯。
三、上訴人主張伊為訴外人吳安富之債權人，並就訴外人吳安富
    所有系爭土地為強制執行中。被上訴人以准許拍賣抵押物之
    裁定為執行名義，亦聲請就該土地為強制執行，並主張就拍
    賣所得價金優先受償等情，業據其提出原審法院執行處九十
    二年度執字第四三五三號強制執行金額計算書分配表、八十
    八年度促字第七六九二號支付命令暨確定證明書、九十二年
    度拍字第三七○號裁定暨確定證明書為證（見原審卷第八頁
    至第一○頁），復為被上訴人所不爭執，自堪信為真實。
四、上訴人雖主張被上訴人之抵押權並無所擔保之債權存在，不
    得參與分配云云，惟為被上訴人所否認，並以前揭情詞置辯
    。經查：
  (一)訴外人南榮公司於八十七年間承攬被上訴人之麥寮汽電三區
    ○○○道填沙工程，因追加工程資金週轉困難，乃向被上訴
    人借款八百八十萬元，該款項已由被上訴人簽發之付款人華
    南商業銀行，票據號碼0000000號支票兌現完畢。上
    開借款經訴外人南榮公司以工程承攬報酬抵銷後，尚有五百
    萬元未經清償，遂簽發面額五百萬元、發票日八十七年五月
    二十日、票據號碼四六七六三五號之本票一紙交被上訴人收
    執，並由訴外人吳安富提供系爭土地設定最高限額五百萬元
    之第一順位抵押權以為擔保等情，已據被上訴人提出台塑關
    係企業總管理處營建部簽呈、華南商業銀行存款往來明細、
    被上訴人公司現金銀行存款收支日報表為證（見原審卷第三
    九頁、第五四頁至第五五頁），並經證人即訴外人南榮公司
    負責人吳燕明於原審到庭證述略稱：南榮公司確有承攬台塑
    公司之麥寮氣電三區○○○道填沙工程，並於追加工程時向
    台塑公司借款八百多萬元，最後尚有五百萬元未償還，並由
    他的兄長即訴外人吳安富提供系爭土地設定抵押權予被上訴
    人，用以擔保上開五百萬元之債務的話無訛（見原審卷第五
    一頁）；另證人即被上訴人營建部課長丙○○亦於本院證稱
    ：訴外人南榮公司承攬公司運沙填土工程，於工程將近完工
    時，資金週轉困難，向公司借款八百八十萬元，證人即向上
    簽給上級主管核示，經同意後，由公司會計匯款到訴外人南
    榮公司之帳戶內，後來訴外人南榮公司提供系爭土地給公司
    設定抵押權等語在卷（見本院卷九十五年五月二十二日準備
    程序筆錄）。查證人吳燕明為訴外人南榮公司之負責人，自
    無可能任意承認南榮公司對外尚有債務存在，而證人丙○○
    為被上訴人之營建部課長，亦親自為上開借款簽呈，其所為
    之證詞應屬客觀可信。被上訴人抗辯其對訴外人南榮公司尚
    有五百萬元債權未獲清償，該債權並為系爭土地抵押權所擔
    保之範圍等情，應可採取。
  (二)又借用人應於約定期限內，返還與借用物種類、品質、數量
    相同之物，未定返還期限者，借用人得隨時返還，貸與人亦
    得定一個月以上之相當期限，催告返還。民法第四百七十八
    條定有明文。本件被上訴人業已催告南榮營造有限公司返還
    借款，已據證人吳燕明證述明確（見原審卷第五○頁背面）
    ，則縱認該借貸未約定返還期限，亦已屆清償期甚明。是被
    上訴人以借款債權已屆清償期而未獲清償為由，請求就系爭
    土地為強制執行，並就執行所得金額於五百萬元之範圍內優
    先受償，洵屬有據。
  (三)上訴人以被上訴人與訴外人南榮公司訂立之抵押權設定契約
    書記載：本件抵押權係債務人承包權利人工程履行契約及簽
    發票據之擔保，與被上訴人主張因訴外人南榮公司積欠五百
    萬元借款未還而設定抵押權，顯不相符云云。惟查訴外人南
    榮公司因上開借款亦同時簽發面額五百萬元之本票乙紙交付
    被上訴人，已如前述，此五百萬元之票據債權，即抵押權設
    定契約書所記載之簽發票據之擔保。又上訴人聲請調閱被上
    訴人之「總分類帳」及「年度決算表」；並命被上訴人提供
    其相關年度簽證會計師姓名、地址，並函詢該會計師系爭債
    權是否存在八十七年至九十四年財務報表中及是否於相關年
    度依法轉列呆帳，用以查明上開五百萬元債務是否存在云云
    。惟查「總分類帳」及「年度決算表」係屬帳簿之性質，應
    根據原始憑證製作，再登入帳簿；就時序上言，應先有原始
    憑證，次有記帳憑證，再有帳簿之登載，被上訴人既已提出
    原始憑證即訴外人簽發之本票在卷，並提出台塑關係企業總
    管理處營建部簽呈、華南商業銀行存款往來明細、證人吳燕
    明、丙○○等證言為證，已足證上開五百萬元債權確屬存在
    ，自無再調查依原始憑證轉載登帳之「總分類帳」及「年度
    決算表」之必要，且會計帳冊涉及被上訴人業務往來機密，
    係基於帳務管理之需要而設，主要作為報稅資料之用，其如
    何登載，為被上訴人內部管理上之事，與系爭債權之是否存
    在，尚無絕對關聯，是上訴人聲請命被上訴人呈報相關年度
    簽證會計師資料或聲明，核無必要，併予敘明。
五、綜上所述，上訴人主張本於強制執行法第四十一條分配表異
    議之訴規定，請求原審法院九十二年度執字第四三五三號強
    制執行事件，於九十四年六月十日製作之分配表，其中次序
    第四項被上訴人之第一順位抵押債權三百十九萬六千四百二
    十六元應予剔除，不得列入分配，為無理由，不應准許。原
    審為上訴人敗訴之判決，並無不合。上訴意旨指摘原判決不
    當，求予廢棄改判，為無理由，應予駁回。
六、本件事證已臻明確，兩造其他攻擊、防禦方法，經斟酌後認
    不影響判決基礎，無逐一論述必要，併此敘明。
七、據上論結，本件上訴為無理由，依民事訴訟法第四百四十
    九條第一項、第七十八條，判決如主文。
中    華    民    國    95    年    8     月    31    日
                  民事第三庭    審判長法  官  陳光秀
                                      法  官  曾平杉
                                      法  官  李文賢
上為正本係照原本作成。
不得上訴。
中    華    民    國    95    年    9     月     1    日
                                      書記官  吳銘添
                                                 K


司法院資訊處製作；財團法人民間司法改革基金會備份。
